【裁判字號】    98,上易,2886
【裁判日期】    981203
【裁判案由】    違反石油管理法
【裁判全文】
臺灣高等法院刑事判決                98年度上易字第2886號
上  訴  人  臺灣板橋地方法院檢察署檢察官
被      告  丙○○
            甲○○（原名張睿昇）
            乙○○
上列上訴人因被告等違反石油管理法案件，不服臺灣板橋地方法
院98年度易字第2034號，中華民國98年10月12日第一審判決（起
訴案號：臺灣板橋地方法院檢察署97年度偵字第32247、32248、
32154號、98年度偵字第5411、17153號），提起上訴，本院判決
如下：
    主  文
原判決撤銷，發回台灣板橋地方法院。
    理  由
一、公訴意旨略以：被告丙○○明知經營汽油之零售業務者，應
    向縣市主管機關申請核准設置加油站，設站完成並經縣市主
    管機關審查合格，報請中央主管機關核發加油站經營許可執
    照後，始得營業。竟意圖營利，未經主管機關許可，與真實
    姓名、年籍不詳綽號「阿樹（另行簽分偵辦）」之人共同基
    於違反石油管理法之犯意，由綽號「阿樹」之人以每月新臺
    幣（下同）1萬元至1萬5,000元之代價僱用具有犯意聯絡之
    被告丙○○擔任名義負責人而共同經營汽油零售業務，並分
    別為下列行為：（一）於民國（下同）97年7月2日，以每日
    1000元之代價僱用具有犯意聯絡之被告乙○○擔任司機負責
    載運、裝卸塑膠桶裝汽油工作，另以每日1,000元之代價僱
    用具有犯意聯絡之被告張睿昇（惟本次所涉違反石油管理法
    犯行，業經臺灣板橋地方法院以97年度簡字第6140號案判決
    確定）負責擔任加油工作，且於未設置任何安全維護設施之
    情況下，在臺北縣三重市重新橋下，共同經營汽油零售業務
    ，以每公升28元之價格販售予不特定顧客以牟利，足以對往
    來車輛及附近民眾之人身、財產安全產生危害，而致生公共
    危險。嗣於同日17時30分許，適有林政南駕駛車牌號碼647-
    CK號營業小客車、江銀座駕駛車牌號碼8531-GV號自小貨車
    在前開地點加油，由臺北縣政府經濟發展局人員會同警員前
    往取締查獲，並扣得汽油共計1480公升，即20公升儲油塑膠
    桶69桶、10公升儲油塑膠桶10桶等物。（二）於97年7 月7
    日，以每日1000元之代價僱用具有犯意聯絡之被告張睿昇（
    惟本次所涉違反石油管理法犯行，業經臺灣板橋地方法院以
    97年度簡字第6140號案判決確定）負責擔任加油工作，且於
    未設置任何安全維護設施之情況下，在臺北縣三重市重新橋
    下，共同經營汽油零售業務，以每公升28.5元之價格販售汽
    油予不特定顧客以牟利，足以對往來車輛及附近民眾之人身
    、財產安全產生危害，而致生公共危險。嗣於翌日0時5分許
    ，適有謝忠貴駕駛車牌號碼756-DB號營業小客車在前開地點
    加油，由臺北縣政府經濟發展局人員會同警員前往取締查獲
    ，並扣得汽油共計1060公升，即20公升儲油塑膠桶52桶、10
    公升儲油塑膠桶2桶，及40個空桶等物。（三）於97年8月1
    日，以每日1000元之代價僱用具有犯意聯絡之李振華（已另
    以簡易程序審結）、被告張睿昇負責擔任加油工作，於未設
    置任何安全維護設施之情況下，在臺北縣三重市重新橋下，
    共同經營汽油零售業務，以每公升27元之價格銷售予不特定
    之人以牟利，足以對往來車輛及附近民眾之人身、財產安全
    產生危害，而致生公共危險。嗣於同日9時0分許，在前開處
    所等待顧客加油時，由臺北縣政府經濟發展局人員會同警員
    前往取締查獲，並扣得汽油共計1290公升，即20公升儲油塑
    膠桶94桶、10公升儲油塑膠桶11桶等物。（四）於97年8月5
    日，以每日1000元之代價僱用具有犯意聯絡之被告張睿昇負
    責擔任加油工作，於未設置任何安全維護設施之情況下，在
    臺北縣三重市重新橋下，共同經營汽油零售業務，以每公升
    28元之價格販售予不特定顧客以牟利，足以對往來車輛及附
    近民眾之人身、財產安全產生危害，而致生公共危險。嗣於
    同日22時0分許，在前開處所等待顧客加油時，由臺北縣政
    府經濟發展局人員會同警員前往取締查獲，並扣得汽油共計
    1210公升，即20公升儲油塑膠桶57桶、10公升儲油塑膠桶7
    桶等物。（五）於97年9月4日，分別以每日1000 元、300元
    之代價僱用具有犯意聯絡之彭建國、李振華（以上2人均已
    另以簡易程序審結）負責擔任加油工作，於未設置任何安全
    維護設施之情況下，在臺北縣三重市重新橋下，共同經營汽
    油零售業務，以每公升26元之價格銷售予不特定之人以牟利
    ，足以對往來車輛及附近民眾之人身、財產安全產生危害，
    而致生公共危險。嗣於同日19時15分許，適有葉國棟駕駛車
    牌號碼992-CB號營業小客車在前開地點加油，由臺北縣政府
    經濟發展局人員會同警員前往取締查獲，並扣得汽油共計
    640公升，即20公升儲油塑膠桶31桶、10公升儲油塑膠桶2桶
    ，及20公升裝之空桶19個、10公升裝之空桶6個等物。（六
    ）於97年9月24日，以每日1000元之代價僱用具有犯意聯絡
    之被告張睿昇負責擔任加油工作，於未設置任何安全維護設
    施之情況下，在臺北縣三重市重新橋下，共同經營汽油零售
    業務，以每公升24元之價格售予不特定之人以牟利，足以對
    往來車輛及附近民眾之人身、財產安全產生危害，而致生公
    共危險。嗣於同日16時30分許，適有張有家駕駛車牌號碼
    HB-4696號自小貨車在前開地點加油，由臺北縣政府經濟發
    展局人員會同警員前往取締查獲，並扣得汽油共計640公升
    ，即20公升儲油塑膠桶27桶、10公升儲油塑膠桶10 桶等物
    。（七）於97年9月30日，以每日1000元之代價僱用具有犯
    意聯絡之被告張睿昇負責擔任加油工作，於未設置任何安全
    維護設施之情況，在臺北縣三重市重新橋下，共同經營汽油
    零售業務，以每公升24元之價格販售予不特定人以牟利，足
    以對往來車輛及附近民眾之人身、財產安全產生危害，而致
    生公共危險。嗣於同日17時0分許，適有簡士傑駕駛車牌號
    碼0602-EN號自小客車在前開地點加油，由臺北縣政府經濟
    發展局人員會同警員前往取締查獲，並扣得汽油共計510公
    升，即20公升儲油塑膠桶26桶、10公升儲油塑膠桶7桶等物
    ，因認被告丙○○、甲○○、乙○○3人均有違反石油管理
    法第17條第1項，而涉有同法第40條第3項之罪嫌。
二、原判決意旨認：被告丙○○、甲○○、乙○○3人均涉有上
    開石油管理法第40條第3項罪嫌，雖據被告丙○○、甲○○
    、乙○○3人於本院審理時均坦承不諱，復有扣案之上開汽
    油、塑膠儲油桶等物，在卷可稽，雖堪認定。惟被告丙○○
    、甲○○、乙○○3人前均因有違反石油管理法第17條第1項
    之行為，而涉有同法第40條第3項之犯罪等情，業據檢察官
    對被告丙○○、乙○○2人及被告甲○○分別以97年度偵字
    第18639號、97年度偵字第29003號案件前向本院聲請逕以簡
    易判決處刑在案，並經本院先後於97年9月30日、97年12月
    31日各以97年度簡字第6140號、97年度簡字第10060號案件
    均判決有罪，並先後於97年11月6日、98年2月3日確定在案
    ，此有被告本院上開97年度簡字第6140號、97年度簡字第
    10060號刑事簡易判決及被告丙○○、甲○○、乙○○3人之
    臺灣高等法院被告前案紀錄表各乙份可佐，足堪認定。又按
    刑事法若干犯罪行為態樣，本質上原具有反覆、延續實行之
    特徵，立法時既予特別歸類，定為犯罪構成要件之行為要素
    ，則行為人基於概括之犯意，在密切接近之一定時、地持續
    實行之複次行為，倘依社會通念，於客觀上認為符合反覆、
    延續性之行為觀念者，於刑法評價上，即應僅成立一罪，俾
    免有重複評價、刑度超過罪責與不法內涵之疑慮；學理上所
    稱「集合犯」之職業性、營業性或收集性等具有重複特質之
    犯罪均屬之，例如經營、從事業務、收集、販賣、製造、散
    布等行為概念者是，最高法院95年度台上字第1079號判決要
    旨可資參照。查被告丙○○、甲○○、乙○○3人經營汽油
    零售業務，核屬營利性行為，係在密切接近之一定時間及空
    間內以相同之方式持續、反覆從事，未曾間斷，是被告經營
    汽油零售業務之行為，客觀上具有反覆、延續實行之特徵，
    從而，在行為概念上，縱有多次販售之舉措，應以「集合犯
    」之包括一罪評價之，始為合法，而被告丙○○、乙○○、
    甲○○3人前均因有違反石油管理法第17條第1項之行為，而
    涉有同法第40條第3項之犯罪，亦先後於97年9月30日、97年
    12月31日經本院各以97年度簡字第6140號、97年度簡字第
    10060號案件均判決有罪，並先後於97年11月6日、98年2月3
    日確定在案，均如上述，則被告丙○○、甲○○、乙○○3
    人上開所涉犯行，應分別為本院上開97年度簡字第6140號、
    97年度簡字第10060號確定判決之既判力所及，至為顯然。
    惟檢察官未查明上情，竟再對被告丙○○、甲○○、乙○○
    3人為「集合犯」確定判決之既判力所及之上開犯行逕向本
    院提起本件公訴，揆諸上述，容有未合，爰應依刑事訴訟法
    第302條第1款之規定，諭知被告丙○○、乙○○、甲○○3
    人均免訴之判決。
三、按「集合犯」係指在犯罪構成要件中，本即預定有數個同種
    類之行為將反覆實行之犯罪。此等反覆實行之犯罪行為，於
    自然意義上雖係數行為，但依社會通念，法律上應僅為一總
    括之評價，法律乃將之規定為一獨立之犯罪類型，而為包括
    一罪。是「集合犯」，除於客觀上須有反覆實行之多數犯罪
    行為，且各行為間，有一定程度之密切接近關係外，主觀上
    ，該多數犯罪行為並須係出於行為人一個概括決意。倘該多
    數犯罪行為非出於一概括決意，依社會通念，不應評價為一
    罪，始符公平原則，即不能概認係「集合犯」而祇論以一罪
    。「集合犯」之行為人於實行犯罪之初，主觀上縱有持續多
    次實行犯罪之概括決意，然於遭司法警察（官）、檢察事務
    官或檢察官查獲之際，其對爾後將遭法院羈押或獲准具保，
    得否依其主觀上原有之決意，賡續實行集合犯罪之客觀行為
    ，因失其自主性而無從預知，是其主觀上之概括決意與客觀
    上之集合行為，皆因遭查獲而中斷。縱依事後之客觀情況，
    行為人仍得以再度實行犯罪，亦與查獲前之犯罪行為間，已
    難謂係出於同一之概括決意。且犯行既已遭查獲，依社會通
    念，亦期其因此將自我檢束而不再犯，乃竟重蹈前非，自難
    認評價為一罪係屬適當，最高法院96年度臺上字第4432號、
    97年度臺上字第3441號裁判要旨參照。
四、經查：被告甲○○於97年7月初間受僱於被告丙○○在台北
    縣三重市重新橋下違法販售汽油，於97年7月2日、7月8日分
    別遭警查獲，而經原審法院以院97年度簡字第10060號判處
    被告甲○○違反石油管理法罪刑確定，有該案刑事簡易判決
    書附於原審卷及該案起訴書（97年度偵字第29003號）附於
    本院卷內可查。另被告乙○○亦因受僱於丙○○違法販售汽
    油，於97年3月間、4月間遭警多次查獲，而經原審法院以院
    97年度簡字第10060號判處被告乙○○違反石油管理法罪刑
    確定。而被告丙○○係實際經營之人，其自於96年12月起即
    僱用他人在台北縣三重市重新橋、中山橋下等處違法販售汽
    油，自97年2月間起至同年5月間止，遭警多次查獲其違反石
    油管理法犯行，而經原審法院97年度簡字第6140號判處罪刑
    確定等情，有上開原審法院97年度簡字第6140號刑事簡易判
    決書一份於原審卷內可查。揆諸前開說明，被告三人於前案
    遭警查獲多次以後，猶於97年7月7日、8月1日、8月5日、9
    月4日、9月24日、9月30日，先後再被警多次查獲，即難認
    為渠等於每次遭警查獲以後之各個再犯行為均可包括於一個
    集合犯之犯意內，而應個別評價始符公平原則。原審未經詳
    察，遽以被告三人於本案被警查獲之多次違反石油管理法行
    為與已確定之前案係集合犯關係而諭知免訴判決，即有未合
    。檢察官上訴執此指摘原判決不當，為有理由，自應由本院
    將原判決撤銷，發回原審法院，更為適法之處理，本件並不
    經言詞辯論為之。
據上論結，應依刑事訴訟法第369條第1項但書、第372條，判決
如主文。
中    華    民    國    98    年    12    月    3     日
                  刑事第四庭審判長法  官  陳筱珮
                                  法  官  邱滋杉
                                  法  官  孫惠琳
以上正本證明與原本無異。
不得上訴。
                                  書記官  劉有志
中    華    民    國    98    年    12    月    3     日


司法院資訊處製作；財團法人民間司法改革基金會備份。
